臺灣屏東地方法院刑事判決　　　　　　　　　　　　　九十一年度易字第七一五號
　　公　訴　人　臺灣屏東地方法院檢察署檢察官
　　被　　　告　甲○○
右列被告因妨害兵役案件，經檢察官提起公訴（九十一年度偵字第一四０四號），本
院判決如左：
     主  文
甲○○無罪。
     理  由
一、公訴意旨略以：被告甲○○係後備軍人，原住屏東縣內埔鄉○○村○村路一一六
    一巷三十號，於民國九十年八月間遷出上開處所無故不依規定申報，致使屏東縣
    團管區司令部所發指定應於九十年九月二十四日前往高雄市○○區○○路一號勝
    利營區報到之教育召集令無法送達，因認被告甲○○涉犯違反妨害兵役治罪條例
    罪嫌。
二、按犯罪事實應依證據認定之，無證據不得推定其犯罪事實；不能證明被告犯罪或
    其行為不罰者，應諭知無罪之判決，刑事訴訟法第一百五十四條、第三百零一條
    第一項，定有明文。行為後法律有變更者，適用裁判時之法律，刑法第二條第一
    項前段，復已明定。後備軍人有居住處所遷移，無故不依規定申報者，處一年以
    下有期徒刑、拘役或三百元以下罰金；意圖避免教育召集或勤務召集，而有無故
    逾應召期限二日之行為者，處三年以下有期徒刑，九十一年六月二十六日修正前
    （下稱修正前）妨害兵役治罪條例第十一條第一項第三款、第七條第一項第四款
    ，著有規定。又後備軍人犯上開修正前妨害兵役治罪條例第十一條第一項之罪，
    致使召集令無法送達者，以意圖避免召集論，依同條例第七條之規定科刑，此觀
    修正前妨害兵役治罪條例第十一條第三項規定意旨自明。次按，後備軍人意圖避
    免召集處理，有居住處所遷移，無故不依規定申報之行為者，處一年以下有期徒
    刑、拘役或科新臺幣九萬元以下罰金；意圖避免教育召集或勤務召集，而有應受
    召集，無故逾應召期限二日之行為者，處三年以下有期徒刑，九十一年六月二十
    六日修正後（下稱修正後）妨害兵役治罪條例第十條第一項第三款、第六條第一
    項第四款已有規定；又後備軍人犯修正後妨害兵役治罪條例第十條第一項之罪，
    致使召集令無法送達者，以意圖避免召集論，依同條例第六條之規定科刑，修正
後妨害兵役治罪條例第十條第三項，亦已揭示。本件被告行為後法律既有上開變
    更，自應適用裁判時即修正後之法律。
三、本件公訴意旨認定被告甲○○前揭犯罪事實，係以前揭召集令及送達教育召集令
    之掛號郵件收件回執、召集令交付通知書、團管區司令部列管後備軍人行方不明
    遷出未報移送法辦資料年籍表、法務部戶役政連結作業系統個人資料表各一紙附
    卷為據。被告於本院審理時堅決否認有何違反妨害兵役之情事，辯稱：伊係為辦
    理貸款所需，始將戶口遷至上址，伊本人尚未遷入居住等語。經查，妨害兵役治
    罪條例於被告上開行為後即九十一年六月二十六日已經總統公布修正，修正後條
    文除將原第十一條規定，修正改訂為第十條外，並就原本第一項各款關於後備軍
    人有礙於動員召集行為之規定，增列「意圖避免召集處理」之主觀不法構成要件
    要素，限縮原規定之處罰範圍。申言之，依修正前第十一條第一項第三款規定，
    後備軍人有居住處所遷移，無故不依規定申報者，即該當依修正前第十一條第一
    項處罰之構成要件，惟依修正後第十條第一項第三款，除仍須後備軍人有居住處
    所遷移，無故不依規定申報之客觀事實外，其主觀上尚須本於避免召集處理之意
    圖而為者，始足當之。被告經指定於九十年九月二十四日上午八時向高雄市○○
    區○○路一號勝利營區報到，參加後備軍人教育召集，並經屏東縣團管部事前委
    由屏東縣警察局內埔分局龍泉派出所警員林正榮，於九十年九月十七日、九月二
    十二日將該教育召集令送達予被告上址戶籍地，惟因被告行方不明，致無從送達
    等情，雖據屏東縣團管部移送報告指陳綦詳，並為被告所不否認，復有教育召集
    令、召集令交付通知書各一份在卷可稽。然查，被告原設籍高雄市○○區○○街
    九一巷九號，於九十年六月二十七日始改設籍於屏東縣內埔鄉○○村○村路一一
    六一巷三０號，有被告戶籍資料一紙附卷可證，而被告原在屏東縣境內從事土木
    建築等相關工作，並據被告供明在卷，則參被告前後設籍地相距不遠一情，被告
    縱因工作便利所需，而有居住屏東縣境之必要，僅須在屏東縣境內另覓居所即可
    ，實無另行遷移戶籍之必要，是其所稱：係為辦理貸款始將戶口遷至上址，伊本
    人尚未遷入居住等語，足堪採信，從而，被告所為遷址設籍之舉，主觀上即乏避
    免教育召集之意圖，而依修正後之妨害兵役治罪條例第十條第一項復已排除對行
    為人欠缺特別主觀不法意圖而單純遷籍行為之處罰，已如前述，而本件復查無積
    極證據可認被告上開所為係本於避免召集處理之特別主觀不法意圖所為，自不得
    遽認有修正後妨害兵役治罪條例第十條第一項第三款之適用，遑論能構成同條第
    三項而依同條例第六條規定科刑，揆諸前引法條規定意旨，本件自應認為不能證
    明被告犯罪，應諭知被告無罪之判決。
據上論斷，應依刑事訴訟法第三百零一條第一項，判決如主文。
本案經檢察官鄭伊鈞到庭執行職務。
中      華      民      國      九十一      年      十      月    九    日
                                      臺灣屏東地方法院刑事第一庭
                                          審判長法  官  潘正屏
                                                法  官  包梅真
                                                法  官  林世民
右正本證明與原本無異。
公訴人如不服本判決應於收受本判決後送達後十日內向本院提出上訴書狀，其未敘述
上訴理由者，並得於提起上訴後十日內向本院補提理由書狀（均須按他造當事人之人
數附繕本）「切勿逕送上級法院」
被告不得上訴。
                                                書記官  薛慧茹
中      華      民      國      九十一     年      十      月    九    日
